【裁判字號】    99,簡上,61
【裁判日期】    991208
【裁判案由】    損害賠償
【裁判全文】
臺灣新竹地方法院民事判決              99年度簡上字第61號
上  訴  人  廖陳旺
被上訴人    第一產物保險股份有限公司
法定代理人  李正漢
訴訟代理人  王昭傑
複 代 理人  陳鴻光
上列當事人間請求損害賠償事件，上訴人對於中華民國99年7 月
2 日本院竹北簡易庭99年度竹北簡字第82號第一審判決提起上訴
，本院於99年11月24日言詞辯論終結，判決如下：
    主  文
上訴駁回。
第二審訴訟費用由上訴人負擔。
    事  實
一、被上訴人起訴主張：
（一）緣上訴人於民國98年5 月1 日22時許，駕駛車牌號碼8972
      -RN 號自小貨車（以下簡稱系爭自小貨車）在國道1 號南
      向內側車道36公里500 公尺處，因行駛不慎，致撞損被上
      訴人所承保訴外人吳孟桓所有系爭車牌號碼3578-UZ 號之
      自用小客車（以下簡稱系爭自小客車），業經國道警察局
      泰山分隊處理在案，上訴人違規駕駛，應負肇事責任。
（二）有關系爭自小客車之損害，經訴外人吳孟桓報請被上訴人
      處理，已由被上訴人依約修復返還，而修理費用共計新台
      幣（下同）233,190 元（其中工資部分為66,590元、零件
      部分為166,600 元），此項損害既肇因於上訴人駕駛系爭
      自小貨車時之過失行為所致，依法上訴人應賠償因此所生
      之損害。為此，爰依民法第191 條之2 、保險法第53條之
      規定，代位被保險人吳孟桓提起本件訴訟，並於原審聲明
      請求：上訴人應給付被上訴人233,190 元及自起訴狀繕本
      送達翌日（即98年8 月29日）起至清償日止，按年息百分
      之5 計算之利息。
二、上訴人則以：
（一）被上訴人所承保訴外人吳孟桓所有系爭自小客車，於98年
      5 月1 日22時許，不知何故停在國道1 號南向內側車道36
      公里500 公尺處，並未依規定將汽車滑離車道至路肩待援
      ，直接停在內側快車道上，且系爭自小客車後方雖放置有
      三角錐，但僅有20至30公尺之距離，在高速公路時速近10
      0 公里的行車速度下，很難馬上煞住車，故法規要求障礙
      標誌應有一定距離，是系爭自小客車之駕駛人吳孟桓顯已
      違規在先。
（二）上訴人當日依規定以時速100 公里行駛於內側車道，其前
      方有一部廂型車擋住視野，嗣廂型車突然向右切往外側中
      向車道，上訴人始發現前面有事故車，雖亦趕緊要向右切
      往外側中向車道，但斯時外側中向車道之車輛甚多，故閃
      避不及而撞上停留於主線道內側車道上的系爭自小客車。
      本件經鑑定後雖認上訴人就車禍之發生為肇事主因，惟訴
      外人吳孟桓未依高速公路及快速公路交通管制規則處理故
      障情況，致上訴人不慎擦撞系爭自小客車，是上訴人就本
      件車禍發生縱有過失，但系爭自小客車駕駛人吳孟桓既違
      規在先，且其過失程度確較上訴人為重，應為肇事之主要
      因素等語。
三、原審判命上訴人應給付被上訴人152,475 元及自98年8 月29
    日起至清償日止，按年息百分之5 計算之利息，並駁回被上
    訴人其餘之請求，嗣上訴人提起上訴，並聲明：(一)原判決不
    利於上訴人部分廢棄。(二)上開廢棄部分，被上訴人第一審之
    訴及假執行之聲請均駁回。被上訴人對於上訴人之上訴，則
    聲明：上訴駁回（被上訴人就原審駁回渠其餘請求之部分，
    並未聲明不服，則該部分已確定，附此敘明）。
四、得心證之理由：
（一）查被上訴人主張上訴人於前揭時、地，因上開不慎之駕車
      行為撞擊其所承保由訴外人吳孟桓所駕駛系爭自小客車，
      致使系爭自小客車受損之事實，業據其於原審提出國道公
      路警察局第一警察隊泰山分隊交通事故調查處理暨審核陳
      報單、汽車保險計算書（理賠）、長連汽車企業股份有限
      公司估價單、長連汽車企業股份有限公司開立之收銀機統
      一發票、受損車輛照片、行車執照、駕駛執照、代位求償
      同意書等件為證（見支付命令卷第5 至20頁、原審卷第70
      、71頁），且經本院依職權向內政部警政署國道公路警察
      局調閱本件道路交通事故資料核閱無訛，有內政部警政署
      國道公路警察局第一警察隊於98年10月7 日以公警一交字
      第0970107021號函檢送之道路交通事故現場圖、道路交通
      事故調查報告表、道路交通事故談話紀錄表、道路交通事
      故初步分析研判表、當事人登記聯單、違規單影本、事故
      現場照片等件附於原審卷可稽（見原審卷第25至48頁），
      並為上訴人所不爭執，足見被上訴人所承保之系爭自小客
      車確因本件車禍受有損害等情，堪可認定，則被上訴此部
      分主張，要非無據。
（二）按「汽車行駛時，駕駛人應注意車前狀況及兩車併行之間
      隔，並隨時採取必要之安全措施。」、「汽車行駛高速公
      路及快速公路，前後兩車間之行車安全距離，在正常天候
      狀況下，於時速100 公里時，應保持最小距離50公尺。」
      道路交通安全規則第94條第3 項、高速公路及快速公路交
      通管制規則第6 條第1 項分別定有明文。查上訴人既駕車
      行駛道路，自應注意並遵守上開規定，而查，本件車禍發
      生當時天候晴，夜間有照明、路面乾燥，且視距良好等情
      ，此觀上述道路交通事故調查報告表(一)記載甚明，顯見上
      訴人於事故當日，並無何等不能注意車前及周圍狀況之情
      事，而上訴人於本件車禍發生當日，於員警製作談話紀錄
      時坦言「…因前方有車輛停在車道上（故障車），但因為
      我沒注意到前方狀況，等到要變換至中內車道時已經來不
      及而撞到對方車輛…」等語，此有道路交通事故談話紀錄
      表附於原審卷可憑（見原審卷第33頁），並於原審98年11
      月23日調解程序期日到庭自承：「（問：當天有無看到拖
      吊車？）差不多50公尺處。」、「（問：當天有無看到警
      車？）警察車是在事故車前面。我擦撞的車是第一台，接
      下來是拖吊車，接下來是警車。」等語（見原審卷第67頁
      ），及於本院自承：「當時我前面有廂型貨車，我看不清
      楚，當廂型貨車切到外線時，我才看到被上訴人保車，想
      要往外線切，但外線車多，來不及就擦撞到了。」等語（
      見本院99年11月24日言詞辯論筆錄），益徵上訴人疏於注
      意，於駕駛自小貨車行經上開地點時，並未保持適當之行
      車安全距離，及注意車前狀況，而隨時採取必要之安全措
      施，旋由後方擦撞被上訴人所承保當日由拖吊車正進行拖
      吊中之系爭自小客車，並致系爭自小客車受損，足見上訴
      人對於本件車禍之發生顯有過失自明，而本件經原審函請
      臺灣省竹苗區車輛行車事故鑑定委員會鑑定本件車禍之肇
      事責任，經臺灣省竹苗區車輛行車事故鑑定委員會轉囑託
      臺灣省台北縣區車輛行車事故鑑定委員會鑑定，其鑑定結
      果亦同認上訴人駕駛系爭自小貨車，未注意車前狀況，致
      撞擊前方拖吊車拖吊中之車輛，為本件車禍之肇事主因，
      亦有臺灣省台北縣區車輛行車事故鑑定委員會99年2 月23
      日北縣行字第0985181807號函檢附鑑定意見書一份附於原
      審卷可參（見原審卷第75至77頁），則上訴人之過失行為
      與被上訴人所承保系爭自小客車受損間，顯有相當因果關
      係，至於明灼，是上訴人應就本件肇事負過失侵權行為責
      任，自堪認定。
（三）次按因故意或過失不法侵害他人之權利者，負損害賠償責
      任，不法毀損他人之物者，被害人得請求賠償其物因毀損
      所減少之價值，民法第184 條第1 項前段、同法第196 條
      分別定有明文。又物被毀損時，被害人除得依據民法第19
      6 條請求賠償外，並不排除民法第213 條至第215 條之適
      用，依民法第196 條請求賠償物被毀損所減少之價額，得
      以修復費用為估定之標準，但以必要者為限（例如：修理
      材料以新品換舊品，應予折舊），亦有最高法院77年度第
      9 次民事庭會議決議、同院60年度臺上字第1505號判決及
      73年度臺上字第1574號等判決可資參照。查上訴人因不慎
      駕車行為而肇致本件車禍，並致被上訴人所承保系爭自小
      客車受有損害等情，已如前述，揆諸前開說明，上訴人自
      應就被上訴人所承保系爭自小客車之損害負賠償責任。第
      查，被上訴人主張其所承保系爭自小客車因本件車禍受損
      ，共計支出支出修復費用233,190 元，其中工資為66,590
      元、零件為166,600 元，此有被上訴人所提汽車保險計算
      書（理賠）、長連汽車企業股份有限公司估價單、長連汽
      車企業股份有限公司開立之收銀機統一發票、受損車輛照
      片、行車執照、駕駛執照、代位求償同意書等件附於原審
      卷可佐（見支付命令卷第5 、7 至20頁、原審卷第70、71
      頁），經核上開汽車修復項目與系爭自小客車受損之情形
      相符，堪認確係屬修復系爭自小客車所必要，而上訴人就
      此亦未爭執，則被上訴人此部分主張亦堪憑採。惟查，被
      上訴人所承保系爭自小客車係於98年2 月3 日新領牌照開
      始使用，此有行車執照附於原審卷可憑（見原審卷第71頁
      ），算至本件事故發生時（即98年5 月1 日）已使用3 個
      月（未滿1 月以1 月計，營利事業所得稅結算申報準則第
      95條第8 款參照），揆之前揭說明，其以新品取代舊品間
      之差價應予折舊扣除。是故關於被上訴人所承保系爭自小
      客車因毀損所減少之價額，既得以必要之修復費用為估定
      之標準，依被上訴人所提估價單之記載，更新零件費用合
      計為166,600 元，本院依行政院（79）財字第0670號、臺
      （45）財字第1480號令公布之固定資產耐用年數表及固定
      資產折舊率表，採定率遞減法計算其折舊，即自用小客車
      耐用年數5 年，每年折舊率千分之369 ，是被上訴人所承
      保系爭自小客車更新零件折舊後金額應為152,131 元（計
      算方式詳附表所示）。準此，被上訴人得請求上訴人賠償
      修復系爭自小客車折舊後之零件金額為151,231 元、工資
      金額為66,590元，合計共為217,821 元（計算式為：151,
      231 ＋66,590＝217,821 ），亦堪認定。
（四）經本院協同兩造協商整理本件爭點，其爭執之處乃在於被
      上訴人就本件車禍應負擔之與有過失比例應以多少為適當
      ？茲析述如次：
    1.按損害之發生或擴大，被害人與有過失者，法院得減輕賠
      償金額，此為民法第227 條第1 項所明定；又按「汽車行
      駛高速公路及快速公路前，應妥為檢查車輛，在行駛途中
      不得有下列情形：一、缺水、缺電或缺燃料。…」、「汽
      車在行駛途中，因機件故障或其他緊急情況無法繼續行駛
      時，應滑離車道，在路肩上停車待援。滑離車道時，應先
      顯示方向燈逐漸減速駛進路肩，車身或所載貨物突出部分
      ，須全部離開車道。待援期間除顯示危險警告燈外，並在
      故障車輛後方五十公尺至一百公尺處設置車輛故障標誌警
      示之。」為高速公路及快速公路交通管制規則第14條第1
      款、第15條第1 項所明定。
    2.經查，被上訴人承保系爭自小客車之駕駛者即訴外人吳孟
      桓為領有合格駕駛執照之駕駛者，自應注意且遵守前開規
      定，詎訴外人吳孟桓於事故當日，駕駛系爭自小客車行駛
      上開國道1 號南向車道36公里500 公尺處前，並未妥速檢
      查車輛，致系爭自小客車因汽油耗盡而停在內側車道，又
      雖於系爭自小客車後方擺放三角錐，惟擺放位置過近乙節
      ，業據道路交通事故談話紀錄記載綦詳，且為被上訴人於
      原審及本院到庭所不爭執，是訴外人吳孟桓違反上揭高速
      公路及快速公路交通管制規則，自屬違反保護他人之法律
      而有過失甚明。再者，本件經原審依職權函請臺灣省竹苗
      區車輛行車事故鑑定委員會鑑定本件車禍之肇事責任，經
      臺灣省竹苗區車輛行車事故鑑定委員會轉囑託臺灣省台北
      縣區車輛行車事故鑑定委員會鑑定，其鑑定結果亦同認訴
      外人吳孟桓駕駛自小客車，行車前未妥為檢查車輛，且在
      汽油耗盡停止後，三角錐未依規定擺放（距離太近），為
      肇事次因等情，亦有臺灣省台北縣區車輛行車事故鑑定委
      員會99年2 月23日北縣行字第0985181807號函檢附鑑定意
      見書一份附於原審卷可稽（見原審卷第75至77頁），而被
      上訴人就此亦未爭執，是訴外人吳孟桓就本件車禍事故之
      發生，亦有相當之疏失存在。職是，本院斟酌上開肇事情
      節，且依肇事雙方原因力之強弱與過失之輕重，爰認定本
      件車禍之發生及對所造成損害之結果，上訴人與訴外人吳
      孟桓分別應負擔10分之7 、10分之3 之過失責任。準此，
      本件車禍之發生，上訴人與訴外人吳孟桓之過失責任比例
      既分別為10分之7 、10分之3 等情，業如前述，則訴外人
      吳孟桓因上開車禍雖受有217,821 元之損害，惟依其等之
      過失程度，上訴人自得減輕應賠償金額10分之3 ，即上訴
      人應賠償訴外人吳孟桓152,475 元（計算式為：217,821
      ×7/10＝152,475，小數點以下四捨五入）。
（五）末按被保險人因保險人應負保險責任之損失發生，而對於
      第三人有損失賠償請求權者，保險人得於給付賠償金額後
      ，代位行使被保險人對於第三人之請求權，保險法第53條
      第1 項亦有規定；又此項法定代位權之行使，有債權移轉
      之效果，故於保險人給付賠償金額後，被保險人對於第三
      人請求權即移轉於保險人，最高法院著有69年度台上字第
      923 號判例足資參照。經查，被上訴人業已依保險契約之
      約定賠付所承保系爭自小客車之修復費用等情，既如前述
      ，參諸前開說明，其自得代位被保險人吳孟桓行使損害賠
      償請求權。惟按損害賠償祗應填補被害人實際損害，保險
      人代位被害人請求損害賠償時，依保險法第53條第1 項規
      定，如其損害額超過或等於保險人已給付之賠償金額，固
      得就其賠償之範圍，代位請求賠償，如其損害額小於保險
      已給付之賠償金額，則保險人所得代位請求者，應祗以該
      損害額為限（最高法院65年台上字第2908號判例參照）。
      查被上訴人固依其與被保險人吳孟桓間之保險契約之約定
      ，賠付被保險人吳孟桓車體損失險金額217,821元，然本
      件被保險人吳孟桓所得請求之必要修復費用為152,475 元
      等情，業詳如前述，稽諸前揭說明，被上訴人所得代位被
      保險人吳孟桓之損害賠償額，亦應以152,475 元為限，則
      被上訴人主張逾此部分之請求，即非有據，無從准許。
五、從而，被上訴人本於保險法第53條保險代位及民法侵權行為
    之法律關係，請求上訴人賠償152,475 元及自起訴狀繕本送
    達翌日（即98年8 月29日）起至清償日止，按年息百分之5
    計算之利息，為有理由，應予准許，至逾此部分之請求，為
    無理由，應予駁回。原審判決上訴人應給付被上訴人前開金
    額，及該金額自起訴狀繕本送達翌日（即98年8 月29日）起
    至清償日止，按年息百分之5 計算之利息，並就前開判准部
    分，依職權宣告假執行，而駁回上訴人其餘部分之請求，依
    法並無不合，上訴人就其受敗訴判決之部分，提起本件之上
    訴，並指摘原判決該部分不當，求予廢棄改判，為無理由，
    應駁回其上訴。
六、本件事證已臻明確，兩造其餘主張陳述及所提之證據，經審
    酌後，認與結果無涉，爰無一一論述之必要，附此敘明。
七、據上論結，本件上訴為無理由，依民事訴訟法第436 條之1
    第3 項、第449 條第1 項、第463 條、第78條，判決如主文
    。
中    華    民    國    99    年    12    月    8     日
                  民事第一庭  審判長法  官  蔡孟芳
                                    法  官  羅惠雯
                                    法  官  高敏俐
以上正本係照原本作成。
本判決不得上訴。
中    華    民    國    99    年    12    月    8     日
                                    書記官  黎秀娟
附表：
┌───────────────────────────┐
│車牌號碼3578-UZ號自用小客車更新零件費用折舊之計算     │
├─────┬─────────────────────┤
│第一年折舊│166,600×0.369×3/12＝15,369              │
├─────┴─────────────────────┤
│時價亦即折舊後之金額：166,600－15,369＝151,231        │
├───────────────────────────┤
│備註：上列計算小數點以下均四捨五入。                  │
└───────────────────────────┘


司法院資訊處製作；財團法人民間司法改革基金會備份。
